【裁判字號】    92,易,1677
【裁判日期】    921225
【裁判案由】    詐欺
【裁判全文】
臺灣高雄地方法院刑事判決                        九十二年度易字第一六七七號
    公  訴  人  台灣高雄地方法院檢察署檢察官
    被      告  甲○○
    選任辯護人  林樹根律師
                邱麗妃律師
                莊雯琇律師
右列被告因詐欺案件，經檢察官聲請簡易判決處刑（九十二年度偵緝字第九八二號）
，本院認不宜以簡易判決處刑，改依通常程序審理，本院判決如左：
    主  文
甲○○無罪。
    事  實
一、公訴意旨略以：被告甲○○明知其本人已無支付能力，仍意圖為自己不法所有，
    於民國九十一年一月五日與不知情之丁○○（另經台灣高雄地方法院檢察署檢察
    官不起訴處分確定）在高雄市鎮○○街四０六巷二號二樓之三告訴人乙○○之住
    處，以有款項留在高雄市政府結算中，月底即可領取以返還借款為由，向告訴人
    借用新台幣（下同）五十萬元，使告訴人陷於錯誤而交付現金五十萬元，並由丁○○簽發五十萬元本票乙紙交予告訴人收執，屆期未還款，經告訴人向高雄市政
    府查詢始知受騙，因認被告涉犯刑法第三百三十九條第一項之詐欺取財罪等語。
二、按犯罪事實應依證據認定之，無證據不得認定犯罪事實。又不能證明被告犯罪者
    ，應諭知無罪之判決，刑事訴訟法第一百五十四條第二項、第三百零一條第一項
    分別定有明文。又事實之認定，應憑證據，如未能發現相當證據，或證據不足以
    證明，自不能以推測或擬制之方法，以為裁判基礎（最高法院四十年台上字第八
    六號判例參照）。再告訴人之告訴，本以使被告受刑事訴追為目的，故其陳述是
    否與事實相符，自應調查其他證據，以資審認，苟其所為攻擊之詞，尚有瑕疵，
    則在此瑕疵未予究明以前，即不能遽採為斷罪之基礎（最高法院六十九年台上字
    第一五三一號判例參照）。另按認定犯罪事實，所憑之證據，雖不以直接證據為
    限，間接證據亦包括在內，然無論直接或間接證據，其為訴訟上之證明，須於通
    常一般之人均不致於有所懷疑，而得確信其為真實之程度者，始得據之為有罪之
    認定，倘其證明尚未達到此一程度，而有合理性懷疑之存在時，即無從為有罪之
    認定，此亦有最高法院七十六年台上字第四九八六號判例可資參照。再者，刑法
    第三百三十九條第一項詐欺罪之成立，以意圖為自己或第三人不法之所有，以詐
    術使人將本人或第三人之物交付為要件，若行為人所用方法，不能認為詐術，亦
    不致使人陷於錯誤，則不得遽以該罪相繩，最高法院四十六年台上字第二六○號
    判例足資參照。復按刑法第三百三十九條之詐欺罪，係以行為人於客觀上施用詐
    術使人陷於錯誤，並於行為之初，即已意圖為不法之所有或意圖得財產上之不法
    利益，為其構成要件。故如依積極證據足可証明行為人確係意圖不法所有時，固
    得論以刑法第三百三十九條之罪，倘若行為人施詐時之意圖尚有存疑，依調查之
    結果復不足以認定其自始具有上述主觀犯罪構成要件，即不能概對被告繩以刑事
    責任。況民事債務當事人間，若有未依債務本旨履行給付之情形，在一般社會經
    驗而言，原因非一；其因不可歸責之事由無法給付，或因合法得對抗他造主張抗
    辯而拒絕給付，甚至債之關係成立後，始行惡意遲延給付皆有可能，非必出於自
    始無意給付之詐欺犯罪一端。又刑事被告依法不負自證無罪之義務。苟無足以證
    明其在債之關係發生時，自始即具有不法所有意圖之積極證據，亦僅能令負民事
    之遲延給付責任，依刑事訴訟法第一百五十四條之規定，尚不得據此債信違反之
    客觀情事而推定被告自始即有詐欺取財或詐欺得利之犯意。
三、公訴人認被告涉有刑法第三百三十九條第一項之詐欺取財罪嫌，係以告訴人之指
    訴，復有丁○○簽發之本票乙紙附卷可稽，被告始終否認有借款之事實，顯有為
    自己不法所有之意圖，為其主要之論據。訊據被告固坦承曾陪同丁○○前往告訴
    人家中借款五十萬元，惟堅決否認有何詐欺之犯行。辯稱：伊僅搭載丁○○前往
    告訴人住處取款，係丁○○透過其兄丙○○向告訴人借款，丁○○取走借得之款
    項，伊並未向告訴人稱伊有錢扣在法院或市政府，很快就可以還錢等語。經查：
  (一)告訴人於警訊時指述：「（你於何時地？何人向妳借多少錢？有何證據？是否還
    妳錢？）於九十年一月五日丁○○與甲○○前來我家（高雄市鎮○○街四０六巷
    二號二樓之三），向我借款新台幣五十萬元，並開本票（面額五十萬元）乙張給
    我，但一直沒還我錢。」、「（是丁○○或甲○○向妳借錢？）他二人一起向我
    借錢，當天一起到我家來，丁○○開口向我借錢，甲○○並說先借給我們等我在
    高雄市政府的生意錢下來時再還妳，所以我才借給他二人。」、「（丁○○與甲○○二人一起來向妳借錢？）是的」等語、（九十一年度他字第二二五五號卷第
    二頁反面、第二０頁），於偵查中指述：「（何人借的？）他們二個人去的，丁○○拿到錢後，又拿給甲○○」等語（九十二年度偵緝字第０九八二號卷第二六
    頁反面），復於本院訊問時結證稱：「（借款時被告如何說？）被告與丁○○一
    起來借款，他們說借款二十幾天至一個月即可還款，被告說他的錢扣在法院，錢
    撥下來即可還款。」等語【本院九十二年度簡字第二二０八號卷（下稱本院卷一
    ）第二六頁】、「（借款五十萬元是否交付丁○○？）我本意是被告、證人丁○○一起拿走」【本院九十二年度易字第一六七七號（下稱本院卷二）第二三頁】
    ，告訴人已明確指述被告與丁○○共同向其借用五十萬元；且被告於偵查中供稱
    ：「（你有向人借錢無還，後來避不見面？）是」、「（在九十年一月五日對告
    訴人說月底可以還領錢向乙○○借五十萬元？）不是我借的，是跟丁○○一起借
    的」等語（九十二年度偵緝字第０九八二號卷第二一頁反面、第二六頁），復於
    本院訊問時供稱：「（與告訴人有無金錢往來？）有的，就是本案」、「（本案
    如何借款？）九十一年一月五日在告訴人高雄市前鎮區鎮○○街住處我與丁○○
    去借五十萬元，全額拿到」、「（以何理由借款？）我與告訴人不熟，是丁○○
    向告訴人借款，借款當時我，告訴人、丁○○均在場，丁○○跟告訴人說要房貸
    車貸的週轉，之前沒有向告訴人借過錢」、「（為何沒有還錢？）因事業失敗」
    、「借得之款何人取走？）我們拿回去繳丁○○的貸款」等語（本院卷一第二四
    頁至第二五頁」，被告已自承與丁○○共同向告訴人借款五十萬元，係因事業失
    敗始未依約清償，倘被告未向告訴人借款，豈會承認上開借款之事，是被告事後
    翻異前詞辯稱：伊僅搭載丁○○前往告訴人住處取款，係丁○○透過其兄丙○○
    向告訴人借款云云，顯無足採。又丁○○於九十二年二月十九日偵訊時先證述：
    「（有無向乙○○借錢？）沒有，我不認識這個人，我沒有去鎮○○街四０六二
    號二樓之三過」等語（九十二年度偵緝字第三一七號卷第八頁），嗣於九十二年
    二月十九日偵訊改稱：「（有無向乙○○借錢？）是的，是甲○○借的，甲○○
    講等他事情處理好會將錢還給乙○○，我是陪他去而已」，惟倘丁○○未與被告
    共同向告訴人借款，為何須急於撇清認識告訴人及曾到過告訴人位於鎮○○街之
    家中之事，顯見丁○○供稱係甲○○向告訴人借款乙節，為本院所不採。從而，
    被告與丁○○共同向告訴人借款五十萬元，應堪認定。
  (二)告訴人與被告不熟，業據被告及告訴人於本院訊問時供陳明確（本院卷一第二七
    頁、本院卷二第二三頁），而告訴人之所以願意借款予被告及丁○○，業據告訴
    人於本院訊問時供陳：「（你與丙○○何關係？）男女朋友關係」、「（借款前
    丙○○有無先告訴你？）我原不同意，但之後丁○○又一再親自及打電話向我說
    被告說他的錢扣在法院，一個月內即還錢」、「（丁○○一再向你拜託後，你是
    否就首肯借款？）是」等語；證人丁○○於本院證述：「（九十一年一月五日有
    無向告訴人借款？）有的，借款前即九十年間被告說他犯有重利罪，有一筆錢上
    千萬元及三部高級汽車被法院扣押，希望我向告訴人代為借款，等法院取消凍結
    即可還錢，當天我與被告到告訴人住處，告訴人直接交錢給被告」、「（你如何
    跟告訴人說借錢的事？）我先跟我哥哥說，之後我有跟告訴人說被告錢被法院扣
    押，被告說錢快下來了，五十萬元是先借幾個月急用，系爭借款五十萬元被告拿
    走」等語（本院卷二第十九頁至第二０頁）；及證人即丁○○之兄、告訴人之男
    友丙○○於本院訊問時證述：「（本案借款情形你是否知情？）．．．借款當時
    我不在場，借款之前被告透過我向告訴人說，告訴人才借款給被告，被告跟我說
    他被人家告，錢扣在法院，錢下來馬上還」等語（本院卷二第二七頁），由上開
    供述觀之，告訴人應係因丁○○之一再懇求，且因丁○○開立面額五十萬元之本
    票一紙以供清償之擔保，及丁○○透過其兄即告訴人之男友丙○○從中介入斡旋
    ，告訴人乃基於對丁○○之信賴，及因其與丙○○之男女朋友關係，而決意借款
    予被告及丁○○。準此，應認被告於借款時並無施用詐術之手段，且告訴人並未
    陷於錯誤之情事甚明。
  (三)再參以告訴人於告訴狀及警訊時均指述被告於借錢時，以有款項留在高雄市政府
    結算中可領取為由，向告訴人借用五十萬元等語（警卷第一頁反面、第二頁反面
    ），嗣於本院九十二年六月二十七日訊問時則改稱：被告說有錢扣在法院，錢撥
    下來即可還款等語（本院卷一第二六頁），告訴人前後就被告係以在高雄市政府
    有工程款可領取，或有錢扣在法院乙節，而借款予被告及告訴人，前後所述顯相
    齟齬。衡情，倘告訴人係因被告向其陳稱有款項可供領取，很快即可還款，始決
    意予以借款，告訴人就被告所陳有何款項可供領取，以供返還前揭借款之重要事
    項，應無誤記，而有前後陳述不一之可能。益證告訴人應非因被告陳稱有何款項
    可領取，很快即可領取，始決意允諾本件借款。
  (四)又被告與丁○○向告訴人借款後，曾繳付一期利息一萬元乙情，業據告訴人於刑
    事告訴狀記載明確（九十年度發查字第三六七三號卷第一頁反面），並於本院訊
    問時供陳：「（有無約定利息？）有先付一個月利息，後來再付一個月利息，但
    本金都沒有還」、「（被告是否預扣二個月利息實拿四十八萬元？）只有預扣一
    萬元利息，實得四十九萬元，後來又付予一萬元利息，本金都沒有還。」等語綦
    詳（本院卷一第二六頁至第二七頁）。衡情，倘被告自始即有向告訴人詐騙借款
    之不法意圖，於取得上開借款後，何必將自己觸犯法律，並擔負刑罰風險始詐騙
    得手之款項返還告訴人，再繳納一期利息始避不見面？益證被告自始應無詐欺之
    意圖。
  (五)刑法上之詐欺罪，必行為人主觀上有不法所有之意圖，客觀上有施用詐術使人陷
    於錯誤之行為，始足當之。而民事法律行為成立債之關係者，在債權人與債務人
    之間，根據一般交易常態，恆不待對造當事人另為表示，當然期待他方依誠信原
    則履行，此觀諸民法第二百十九條規定意旨自明，不生因他方表示必將履約而陷
    於錯誤之問題。故以債務不履行之客觀結果，推斷違約當事人是否同時涉嫌詐欺
    犯罪之情形，除非被告已自白具有犯意自承犯行，或依其他積極證據足認被告確
    係假藉民事違約手段從事刑事詐欺行為外，尚不得以債務人曾經申明依約履行，
    嗣因故未能做到而遽指其自始有施行欺罔而謀取不法利益。是本件僅屬民事糾葛
    ，雖本案債務糾葛已遷延年餘屬實，而被告亦乏具體解決方案甚至是清償之誠意
    ，然亦不能遽將被告繩以刑法詐欺之罪名。
  (六)綜上所述，本件依告訴人之指述及調查事證之結果，仍不能使一般人達於無合理
    之懷疑，而確信被告有何施用詐術，向告訴人借款五十萬元，及向告訴人謊稱：
    伊有錢扣在法院或高雄市政府，很快就可以還錢，致告訴人陷於錯誤而交付五十
    萬元之情事，是公訴人認被告涉犯刑法第三百三十九條第一項之詐欺取財罪嫌，
    尚有未洽。此外，本院復查無其他積極證據足認被告有公訴意旨所載之詐欺取財
    犯行，不能證明被告犯罪，自應為被告無罪之諭知。
據上論斷，應依刑事訴訟法第四百五十二條、第三百零一條第一項，判決如主文。
本案經檢察官戊○○到庭執行職務。
中    華    民    國    九十二    年      十二    月      二十五      日
                                  臺灣高雄地方法院刑事第四庭
                                      審判長法  官  吳  永  宋
                                            法  官  林  勇  如
                                            法  官  洪  能  超
右正本證明與原本無異。
如不服本判決，應於判決送達後十日內，向本院提出上訴狀
                                            書記官  吳  金  霞
中    華    民    國    九十二    年      十二    月      二十五      日


司法院資訊處製作；財團法人民間司法改革基金會備份。
